【裁判字號】    89,上易,3719
【裁判日期】    900215
【裁判案由】    違反著作權法
【裁判全文】
臺灣高等法院刑事判決                          八十九年度上易字第三七一九號
    上  訴  人
    即  被  告  甲○○
    選任辯護人  莊秀銘
                甘義平
右上訴人因違反著作權法案件，不服臺灣士林地方法院八十九年度易字第七六號，中
華民國八十九年八月十日第一審判決（起訴案號：臺灣士林地方法院檢察署八十八年
度偵字第五九九三號，移送併辦案號：八十九年度偵字第九一０四號）提起上訴，本
院判決如左：
    主  文
原判決撤銷。
甲○○連續擅自以出租之方法，侵害他人之著作財產權，處有期徒刑伍月，如易科罰
金，以參佰元折算壹日。
扣案如附表一所示之影音光碟片各壹片（含字幕匣各壹個），及如附表二所示之「高
校惡靈─富江」錄影帶壹捲，均沒收。
    事  實
一、甲○○係坐落台北市○○區○○街二０四號「正軒影視城」及台北市○○區○○
    路五段二十六號「嘉禾影視社」之負責人，經營視聽節目帶之出租業務，明知於
    民國（下同）八十七年十月間至八十八年初陸續向不詳姓名人士購得附表一之「
    尖峰時刻」等影音光碟片，係美國新線（NEW LINE）影片公司（以下簡稱新線公
    司）享有著作權之視聽著作，並於八十七年十二月一日將該視聽著作權之重製權
    、出租權、公開上映權、公開播送權、翻譯改作權等著作財產權專屬授權台灣中
    環股份有限公司（以下簡稱中環公司），由中環公司就附表一之視聽著作得重製
    於ＶＣＤ、ＤＶＤ、錄影帶等重製物上並出售、出租、公開上映。中環公司復依
    與新線公司之授權合約內容於八十七年十月二十七日將上開權利專屬授權予中藝
    國際影視股份有限公司（以下簡稱中藝公司）取得上開權利。詎甲○○竟意圖營
    利，並基於概括之犯意，未經中藝公司之同意或授權，連同向不詳廠商購入未經
    中藝公司授權翻譯，侵害中藝公司翻譯改作權之字幕匣，自八十七年十月底起，
    在台北市○○區○○街二０四號「正軒影視社」公開陳列，並連續多次以每片三
    天二夜新台幣（下同）八十元之代價出租交付附表一之影音光碟片及其字幕匣予
    不特定人觀看，而侵害中藝公司之著作財產權。嗣於八十八年六月四日下午五時
    四十分許，在台北市○○區○○街二０四號「正軒影視城」為警持搜索票扣得扣
    案如附表一所示之影音光碟片各壹片（含字幕匣各壹個）。
二、甲○○明知於八十八年七月中旬在台北市○○區○○路五段二十六號「嘉禾影視
    社」，向姜家琪（未經起訴）購入他人擅自重製如附表二之「高校惡靈─富江」
    錄影帶一捲，係日本大映株式會社製作出品之電影，於西元一九九九年三月六日
    在日本公開播映，並於西元一九九九年五月二十六日授權三本企業股份有限公司
    （下稱三本公司）在臺灣地區之電影院線、非院線及錄影節目之發行、電視之公
    開播送等著作財產權。詎甲○○竟意圖營利，並承前之概括之犯意，未經三本公
    司之同意或授權，自八十八年七月底起，在台北市○○區○○路五段二十六號「
    嘉禾影視」公開陳列，並連續多次以每片三天二夜新台幣（下同）八十元之代價
    出租交付附表二之「高校惡靈─富江」錄影帶予不特定人觀看，而侵害三本公司
    之著作財產權。嗣於八十八年九月二十三日十一時四十分許，在台北市○○區○
    ○路五段二十六號「嘉禾影視」為警持搜索票扣得扣案如附表二所示之「高校惡
    靈─富江」錄影帶一捲。
三、案經告訴人中藝公司訴由台北市政府警察局刑警大隊報請臺灣士林地方法院檢察
    署檢察官偵查起訴，及經三本企業股份有限公司訴由台北市政府警察局少年隊報
    請臺灣士林地方法院檢察署檢察官移送併辦。
    理  由
一、訊據被告甲○○固雖承出租附表一之影音光碟及附表二所示之錄影帶，但否認有
    違反著作權法犯行，辯稱：扣案附表一之影音光碟係向乙○○購入之美國地區原
    版帶，依著作權法第六十條規定之第一次耗盡原則，自得出租該附表一之影音光
    碟；且告訴人中藝公司非本件犯罪之被害人，其不得起本件告訴；至於附表二之
    錄影帶，廠商賣給伊時臺灣尚未發行此錄影帶，故伊並不知是盜版云云。惟查：
  (一)附表一之視聽著作，係美國新線公司享有著作權，並於八十七年十月二十七日將
    該該視聽著作之重製權、出租權、公開上映權、公開播送權及翻譯改作權等著作
    財產權專屬授權予中環公司，並同意中環公司得將所授與之權利再授權予中環公
    司之關係企業，中環公司於八十七年十月二十七日復將上開權利專屬授權予其關
    係企業中藝公司，有美國新線公司之授權契約及中環公司授權中藝公司之授權契
    約暨中環公司、中藝公司之公司變更登記事項卡影本，及中藝公司之行政院新聞
    局錄影節目審查合格證明書影本三紙在卷可積，則中藝公司就附表一之影片在台
    灣自享有重製權、出租權、公開上映權、公開播送權及翻譯改作權等著作財產權
    。復查，著作人、著作權人及其受讓人或取得其專有權利之人，在締約各方領域
    內符合非前項所排除之程序要件時，應有權就本協定所賦予之權利之執行，於各
    該領域內依該領域之法令，提起著作權侵害之訴訟程序，及獲得刑事或海關之有
    效執行。」北美事務協調委員會與美國在台協會著作權保護協定第四條第三項定
    有明文。告訴人中藝公司就前開著作既已取得在台灣地區之重製、銷售、出租及
    經銷等著作專有權利，揆諸上開協定，其應屬該協定第四條第三項所謂之「取得
    其專有權利之人」，依該協定之約定，告訴人應有提起本件違反著作權法告訴之
    權限。是被告辯稱：告訴人中藝公司非本件犯罪之被害人，其不得起本件告訴云
    云，容有誤會。次按即使是真品，如未經著作財產權人同意或未具有著作權法第
    八十七條之一規定之情形之一者，亦不能輸入，如違反上開規定而輸入，即視為
    侵害著作權，是縱輸入者為真品亦屬侵害著作權之物。本件扣案附表一之影音光
    碟，已據告訴人代理人王怡心指述其上標示有「１」是地區鎖碼，屬於在沒有中
    文字幕之第一區發行，且與國外買進之真品相同等語；並經原審當庭勘驗在卷（
    見原審卷第五十二頁、第六十三頁）。因之，是附表一之影音光碟係自國外輸入
    之真品要無疑義。再查，被告就取得附表一之影音光碟，原在檢察官偵查初次中
    供陳「向不知名之水貨商購買的」云云（見八十八年度偵字第五九九三號卷─卷
    第二頁）；繼則改稱「在八十八年三、四月間買的，有業務員上門推銷，說是水
    貨，我店員買的」等語（同上卷第六十一條背面）；嗣又於院審調查中改稱：伊
    不知賣伊影音光碟之人之姓名，然據伊與他聊天知道他是旅行社之業務員云云（
    見原審卷第十三頁、第十四頁）；其後又翻異前供辯稱：伊於八十七年年底及八
    十八年年初分二次向乙○○購買，字匣係向廠商買的，由業務員不定期兜售，無
    法找到人等語（見原審卷第四十三頁）；最終又另改稱：字幕匣係向乙○○買的
    」云云（見原審卷第一三九頁）。觀諸被告前後所為供詞，其陳述取得附表一之
    影音光碟及字幕匣之來源先後不一，是否真實，已容懷疑。況據證人乙○○供述
    渠於八十七年、八十八年間並未出國，八十七年年初因眼疾免役後，先後在泡沬
    紅茶店、小火鍋店工作，其間並無兼職，之後從事網際網路之工作等語（見原審
    卷第四十二頁）；是依該證人乙○○之經歷並未擔任過業務員或旅行社業務員之
    工作，顯非被告之前所述販賣附表一影音光碟之水貨商、旅行社業務員，被告關
    於取得附表一之影音光碟之來源即非可信。又查，證人乙○○雖另證稱：因伊於
    八十七年四月份在台灣光華商場買入附表一三部片子，嗣因伊父親薛光荃在國外
    多買了附表一的影音光碟各一片，伊因缺錢乃於八十七年十、十一月間拿附表一
    「尖峰時刻」之影音光碟至「正軒影視城」出售予被告，另於八十八年三、四月
    間賣「ＬＩＳ太空號」、「歡樂谷」予被告云云（見原審卷第四十二頁）；惟證
    人乙○○就其其買賣之過程另證稱：伊賣附表一之三部影片之影音光碟時，係進
    入被告之店內，問他這三部片要不要買，被告問伊此三部影片之來源，伊表示係
    國外買回，伊與被告講好價錢即成交云云（見原審卷六十三頁）；核與該證人先
    前供證係先後「二次」販賣附表一之影音光碟片予被告；嗣又改稱：附表一之影
    音光碟與被告「一次」議價即成交各節，均顯有出入。且證人乙○○又供稱：伊
    於「八十七年四月間」即曾在光華商場購入附表一之三部影片之影音光碟，因重
    複取得相同之影因光碟，是以出售予被告云云。然查該「ＬＩＳ太空號」係八十
    七年六月十二日電影始公開上映，ＤＶＤ迄八十八年一月二十日始發行；「歡樂
    谷」係八十八年五月一日電影公開上映，ＤＶＤ迄八十八年九月十日始發行；「
    尖峰時刻」係於八十七年九月二十六日電影公開上映，迄八十八年六月八日始發
    行ＤＶＤ，有「NEW LINE影片影視產品發行日期對照表」附卷可按；因之證人乙
    ○○所供渠於影片尚未公開上映前，即在光華商場購得附表之影音光碟，洵與常
    情有違；所供其父親薛光荃再購入附表一之影音光碟是重覆而取之轉賣被告乙節
    ，顯非事實，自不足採信。從而，被告所出租之附表一之影音光碟雖係自國外輸
    入之真品，然非自其所稱之證人乙○○處取得，且被告無法證明經著作財產權人
    同意而輸入，且亦無法證明合於著作權法第八十七條之一「為供輸入者個人非散
    布之利用，可輸入（進口）任何著作，每次每一著作以一份為限」、「屬入境人
    員行李之一部分，可輸入（進口）任何著作，每次每一著作以一份為限」之規定
    ，揆諸首開說明，扣案附表一之影音光碟並非合法輸入之真品，視為侵害著作權
    ，應屬侵害著作權之物。另查，中藝公司就附表一之影音光碟專有翻譯改作權，
    已如前述。且被告於出租附表一之影音光碟同時附有字幕匣，亦經被告供明在卷
    。而關於字幕匣之取得途徑，被告初則供稱：係向廠商買的，由業務員不定期兜
    售，無法找到人」云云（見原審卷第四十四頁）；其後又改稱：字幕匣係向乙○
    ○買的等語（見原審卷第一三九頁）；所供前後不一；參以證人乙○○原先供稱
    附表一之影音光碟伊父親從國外帶回來的，沒有中文字幕，伊看不懂云云（見原
    審卷第六十四頁）。被告此部分所辯應係臨訟卸責之詞，委無足取。被告取得之
    字幕匣係侵害中藝公司翻譯改作權之物，亦可認定。被告係以經營影音光碟、錄
    影節目帶等視聽著作為業，關於附表一之物，非循正常管道（即合法之代理商購
    得）取得，竟為出租目的向不名人士購入字幕匣，並予出租予不特定多數人，其
    辯稱事繁忘事，致陳述歧異，洵難採信，此外復有扣案之附表一之影音光碟及字
    幕匣三個可稽，被告出租未經合法輸入之著作重製物及侵害告訴人中藝公司翻譯
    改作權之字幕匣之犯行，洵堪認定。
  (二)再查，「高校惡靈富江」一片係於西元一九九九年三月六日，在日本首映，同年
    六月十一日發行錄影帶，於同年八月六日，在臺灣地區嘉年華影城、百老匯影城
    、梅花戲院等院線公開上映，有日本上映海報影本一紙、國內上映海報影本二紙
    及大映株式會社日本首映中英文證明函二紙附卷可證。又三本公司已自大映株式
    會社於一九九九年五月二十六日受讓上開電影在臺灣地區院線、非院線發行之、
    電視公開播送之專有權利，亦有雙方中英文之買賣合約備忘錄二紙在卷足憑。按
    受我國著作權法保護之著作，除本國人之著作外，尚包括著作權法第四條所定之
    外國人著作，故利用外國人之著作，如該著作符合本法第四條之規定，除有著作
    權法第四十四條至第六十五條著作財產權之限制之規定情形外，自應徵得該著作
    財產權人或經其授權之人同意或授權，始得利用。復按，依據北美事務協調委員
    會與美國在臺協會於民國八十二年七月十六日正式簽署生效之「北美事務協調委
    員會與美國在臺協會著作權保護協定」（下稱中美著作權保護協定）第一條第四
    項規定，在伯恩或世界著作權公約會員國（日本為會員國）境內首次發行之著作
    ，於首次發行一年內由美國人或我國人（含法人）以書面取得專有權利，且該著
    作已在我國或美國對公眾流通者，依著作權法第四條第二款，得受我國著作權法
    之保護。另按臺灣公司（法人）或個人於日本著作人在日本發行後一年內，取得
    該著作之專有權利，而符合中美著作權保護協定第一條第四項規定者，依著作權
    法第四條規定，得受我國著作權法之保護，亦有經濟部智慧財產局八十八年十月
    六日（八八）智著字第八八００九００一號函在卷可參（八十八年度偵字第九八
    九二號卷第一二一頁）。本件著作於西元一九九九年三月六日在日本首映，告訴
    人於同年五月二十六日以書面取得臺灣地區錄影帶發行之專有權利，已如前述，
    自符合上述之規定，而得受我國著作權法之保護。又，扣案如附表二之「高校惡
    靈─富江」錄影帶一捲，係屬他人非法重製之盜版錄影帶，已據告訴代理人於警
    訊中指證在卷。被告係專業之錄影帶出租業者，對於是否合法版權之錄影帶，自
    應知之甚詳，並理應在買受之初即詳為查證，對於所出租者係盜版帶，自不得諉
    為不知。此部分罪證明確，犯行亦可認定。
二、按合法著作重製物之所有人，得出租該重製物，著作權法第六十條固定有明文。
    惟此一規定適用之範圍，限於「合法」重製物之所有人為限，如著作重製物所有
    人取得者，非合法之重製物，即無該條之適用。又未經著作財產權人同意而輸入
    著作原件或其重製物者，除有著作權法第八十七條之一第一項所列各款情形外，
    視為侵害著作權；又明知為侵害著作權之物而散布或意圖散布而陳列或持有或意
    圖營利而交付者，亦視為侵害著作權，著作權法第八十七條第二、四款定有明文
    。則未經著作財產權人同意而輸入之著作重製物，除有著作權法第八十七條之一
    第一項各款所列情形外，視為侵害著作權，應依法處罰，該著作重製物即為侵害
    著作權之違法物品，明知而受讓者，自非屬著作權法第六十條所定之合法重製物
    所有權人。核被告出租附表一之影音光碟、如附表二所示之錄影帶，所為係犯著
    作權法第九十二條之擅自以出租方法侵害他人著作財產權罪及同法第九十三條第
    三款、第八十七條第二款之以「明知為侵害著作權之物而散布」之方法侵害他人
    著作權罪。又被告明知扣案字幕匣，係他人未經中藝公司授權擅自翻譯，侵害中
    藝公司翻譯改作權之物，仍為出租附表一之影音光碟而予附隨附表一之影音光碟
    出租，乃係明知為侵害著作權之物而散布，應依著作權法第九十三條第三款之規
    定論罪。被告所犯上開二罪，係一行為觸犯數罪名，為想像競合犯，應從一重著
    作權法第九十二條之罪處斷。又其先後多次擅自以出租方法侵害他人著作財產權
    犯行，時間密接，所犯構成要件相同，顯係基於概括犯意反覆為之，為連續犯，
    應依法以一罪論，並加重其刑。再查，被告出租附表二所示之錄影帶犯行，雖未
    據檢察官起訴，然此部分與已起訴部分有連續犯之關係屬裁判上之一罪，有如前
    述，本院自得併予審判。
三、原審據以論罪科刑，固非無見。惟：(一)被告出租附表一之影音光碟、如附表二所
    示之錄影帶，所為係犯著作權法第九十二條之擅自以出租方法侵害他人著作財產
    權罪及同法第九十三條第三款、第八十七條第二款之以「明知為侵害著作權之物
    而散布」之方法侵害他人著作權罪；被告所犯上開二罪，係一行為觸犯數罪名，
    為想像競合犯，應從一重著作權法第九十二條之罪處斷。原判決誤認著作權法第
    八十七條第二款之明知為侵害著作權之物意圖營利而交付，應包含銷售及出租，
    雖同法第九十二條關於擅自以出租之方法侵害他人之著作財產權，同有處罰規定
    ，然著作權法第九十三條第三款，係就以同法第八十七條「視為侵害著作權」之
    方法侵害他人之著作權之特別處罰規定，並無另論以同法第九十二條之罪之餘地
    ，尚有可議。(二)未就被告出租附表二所示之錄影帶犯行併予審判，同有未當。(三)
    被告行為後，刑法第四十一條已於九十年一月十日修正公布，原審未及為新舊法
    之比較，亦有未洽。被告之上訴意旨否認犯罪，雖無理由；然原判決既有前述之
    可議，仍屬無可維持，應由本院予以撤銷改判。爰審酌被告犯罪之動機、目的係
    在謀取不法利益，其侵害告訴人之著作權，對於告訴人造成重大之損害，及其出
    租之時間，犯後尚未與被害人和解之態度等一切情狀，量處如主文所示之刑，並
    諭知易科罰金之折算標準。另查，被告行為後刑法第四十一條已於八十九年一月
    十日經公布修正為第四十一條第一項，其規定為：「犯最重本刑為五年以下有期
    徒刑以下之刑之罪，而受六月以下有期徒刑或拘役之宣告，因身體、教育、職業
    或家庭之關係，執行顯有困難者，得以一元以上三元以下折算一日，易科罰金。
    但確因不執行所宣告之刑，難收矯正之效，或難以維持法秩序者不在此限」。新
    舊法比較結果，修正後之現行刑法第四十一條第一項後段附加規定「但確因不執
    行所宣告之刑，難收矯正之效，或難以維持法秩序者不在此限」部分，對被告較
    為不利，依刑法第二條第一項但書之規定，自應適用修正前刑法第四十一條之規
    定以諭知易科罰金，併此敘明。扣案如附表一所示之影音光碟片各壹片（含字幕
    匣各壹個），及如附表二所示之「高校惡靈─富江」錄影帶壹捲，均係被告所有
    供犯罪所用之物，業據被告陳明在卷，應依刑法第三十八條第一項第二款之規定
    宣告沒收。
據上論斷，應依刑事訴訟法第三百六十九條第一項前段、第三百六十四條、第二百九
十九條第一項前段，著作權法第九十二條、第九十三條第三款，刑法第十一條前段、
第二條第一項但書、第五十六條、第五十五條、第三十八條第一項第二款，修正前刑
法第四十一條，罰金罰鍰提高標準條例第二條，判決如主文。
本案經檢察官洪威華到庭執行職務。
中      華      民      國    九十      年      二      月     十五     日
                              臺灣高等法院刑事第十二庭
                                  審判長法  官   劉  景  星
                                        法  官   陳  志  洋
                                        法  官   陳  博  志
右正本證明與原本無異。
不得上訴。
                                        書記官   陳  嘉  文
中    華    民    國     九十     年      二        月       十九       日
附錄本判決論罪科刑法條：
著作權法第九十二條
擅自以公開口述、公開播送、公開上映、公開演出、公開展示、改作、編
輯或出租之方法侵害他人之著作財產權者，處三年以下有期徒刑，得併科
新台幣十五萬元以下罰金。
著作權法第九十三條
有下列情形之一者，處二年以下有期徒刑，得併科新台幣十萬元以下罰金
︰
一  侵害第十五條至第十七條規定之著作人格權者。
二  違反第七十條規定者。
三  以第八十七條各款方法之一侵害他人之著作權者。
著作權法第八十七條
有下列情形之一者，除本法另有規定外，視為侵害著作權或製版權︰
一  以侵害著作人名譽之方法利用其著作者。
二  明知為侵害著作權或製版權之物而散布或意圖散布而陳列或持有或意
    圖營利而交付者。
三  輸入未經著作財產權人或製版權人授權重製之重製物或製版物者。
四  未經著作財產權人同意而輸入著作原件或其重製物者。
五  明知係侵害電腦程式著作財產權之重製物而仍作為直接營利之使用者
    。
附表一：
１、「尖峰時刻（RUSH HOUR）」ＤＶＤ壹片。
２、「ＬＩＳ太空號（LOST IN SPACE）」ＤＶＤ壹片。
３、「歡樂谷（PLEASANT VILLE）」ＤＶＤ壹片。
附表二：
１、「高校惡靈─富江」錄影帶壹捲。


司法院資訊處製作；財團法人民間司法改革基金會備份。
